【裁判字號】    88,訴,2762
【裁判日期】    890117
【裁判案由】    損害賠償
【裁判全文】
臺灣高雄地方法院民事判決  八十八年訴字第二七六二號
    原      告  乙○○
    被      告  甲○○
    訴訟代理人  徐豐明律師
                陳慧博律師
                郭季榮律師
右當事人間，請求損害賠償事件，本院判決如左：
    主    文
被告應給付原告新台幣拾貳萬玖仟壹佰柒拾玖元及自民國八十八年七月七日起至清
償日止按年息百分之五計算之利息。
原告其餘之訴駁回。
訴訟費用由被告負擔十分之一，餘由原告負擔。
本判決原告勝訴部分於原告以新台幣壹拾萬零玖仟元為被告供擔保後，得假執行；但
被告於假執行實施前以新台幣拾貳萬玖仟壹佰柒拾玖元為原告預供擔保後，得免為
假執行。
原告其餘假執之聲請駁回。
    事    實
甲、原告方面：
一、聲明：
（一）被告應給付原告新台幣貳佰玖拾柒萬陸仟柒佰柒拾貳元及自本訴狀繕本送達之
      翌日起至清償日止，按年息百分之五計算之利息。
（二）原告願供擔保，請求宣告假執行。
二、陳述：
（一）緣被告於民國八十七年五月八日上午七時四十五分許，駕駛車號ＸＬ－八五六
      五號自用小客車，沿高雄市○○○路由東向西行駛至自由二路路口左轉時，疏
      未注意，未達路口中心點，即搶先左轉，適魏子傅騎乘機車沿大順一路由西向
      東駛來，亦到達該路口，見狀閃避失控而倒地，再撞及被告之自小客車右後角
      保險桿，致魏子傅頭部外傷，臉部裂傷，肢體多處挫裂傷，左大腿骨折傷害，
      蒙台灣高雄地方法院檢察署起訴在案，經台灣高雄地方法院高雄簡易庭判處被
      告有期徒刑肆月，如易科罰金，以佰元折算壹日，原告不服聲請檢察官提起
      上訴，又經鈞院以八十八年簡上字第二八號判處被告有期徒刑三月。
（二）因故意或過失，不法侵害他人之權利者，負損害賠償責任，民法第一百八十四
      條第一項著有明文。又不法侵害他人之身體或健康者，對被害人因此減少勞動
      能力或增加生活上之需要時，應負損害賠償責任，同法第一百九十三條第一項
      也有明文。再者，不法侵害他人之身體健康、．．．被害人雖非財產上之損害
      ，亦得請求賠償之相當金額，同法第一百九十五條第一項定有明文。查原告因
      被告之過失致受有左列之損害：
    (一)醫療費部分：原告被撞擊後，致頭部外傷，臉部裂傷，肢體多處挫裂傷，左大
      腿骨折傷害，於八十七年五月八日三民建國綜合醫院急診手術處置，於八十七
      年五月十八日出院，而後轉往博正醫院醫治，共支出醫藥費新台幣（以下同）
      壹萬陸仟柒佰柒拾貳元，有診斷證明書五紙及醫藥費收費明細表紙可憑。又
      原告仍需再二次手術治療，因此自八十八年六月四日起之醫藥費用原告保留請
      求權。
    (二)工作損失部分：原告因被告之過失致頭部外傷，臉部裂傷，肢體多處挫裂傷，
      左大腿骨折傷害，於八十七年五月八日三民建國綜合醫院急診手術處置，原告
      在八十七年四月底前均在良靜企業有限公司工作，擔任鐵工技工，八十六年四
      月至九月間，並在昱芳工程有限公司兼差，平均每月薪資約肆萬元，有扣繳憑
      單二紙可憑，於八十七年五月八日受傷手術後迄今仍無法工作，且尚需二次手
      術，前後期間約二年無法工作，被告應連帶賠償原告喪失勞動能力之損失玖拾
      陸萬元。
    (三)精神慰藉金部分：原告因被告之過失致頭部外傷，臉部裂傷，肢體多處挫裂傷
      ，左大腿骨折傷害，於八十七年五月八日三民建國綜合醫院急診手術處置，原
      告雖開刀治療，幸免於殘廢，然仍無法劇烈運動，短期間生活多方不便，因此
      被告應賠償原告貳佰萬元慰藉金。
      綜右合計，被告應賠償原告新台幣貳佰玖拾柒萬陸仟柒佰柒拾貳元。被告犯罪
      後，毫無悔意，更遑論賠償原告，為此不得已依法提起本訴。
三、證據：提出診斷證明書影本五紙、醫療收據影本十八紙、扣繳憑單影本二紙為證
    。
乙、被告方面：
一、聲明：
（一）原告之訴駁回。
（二）如為不利於被告之判決，被告願供擔保，請准免為假執行。
二、陳述：
（一）原告提起本件損害賠償訴訟，無非依鈞院八十八年度簡上字第二八號刑事判決
      所認被告過失駕車肇事致原告受傷，而請求醫藥費、工作損失及慰撫金共二百
      九十七萬六千七百七十二元之損害賠償云云，惟查本件車禍之發生原告乃與有
      過失，且原告所列各項請求亦不合理，極待詳查，謹說明如下。按「汽車行駛
      時，駕駛人應注意車前狀況及兩車併行之間隔，並隨時採取必要之安全措施。
      」，道路交通安全規則第九十四條第三項定有明文。查本件事故依警繪現場圖
      及現場照片所示，原告機車倒地後，有一長達四十四點五公尺之刮地痕，其起
      點則距自由二路車道邊線延伸線（往西）二點六公尺，參以原告之機車並未與
      被告之汽車發生撞擊，是原告因車速過快，致煞車失控，原告身體甩離機車後
      ，撞及被告所駕自用小客車右後方保險桿而受傷，且經鈞院刑事庭亦同認定：
      「....  告訴人騎乘機車，在對向行駛欲直行穿越上開交岔路口，對於被告駕
      車搶先左轉之車前狀況，應注意能注意竟疏未注意，並隨時採取必要之安全措
      施，致見被告之車搶先左轉，為免兩車相撞，遂緊急剎車，惟因其車速過快，
      其機車因之失控倒地，以致刮地痕長達四十四點五公尺」、「且告訴人之身體
      亦因而甩離機車，撞及被告所駕自用小客車之右後方保險桿而肇事」、「....
      告訴人因疏未確實注意車前狀況，並隨時採取必要安全措施，而就本件車禍之
      發生與有如上所述之過失（違反道路交通安全規則第九十四條第三項之規定）
      」，有鈞院八十八年度簡上字第二八號刑事判決書附卷可按。本件車禍之起因
      ，顯係因原告疏未注意車前狀況及超速所引致，被告自無應注意並能注意而不
      注意之過失可言。退萬步言之，縱不斯認，查本件車禍之起因，既係因原告疏
      未注意車前狀況及超速所引致，則原告就損害之發生及擴大顯有重大過失，被
      告自得主張過失相抵。
（二）又原告所舉之各項請求，亦有諸多疑點，極待斟酌：
    (1)醫藥費：一萬六千七百七十二元：按「當事人因傷害所支出之診斷書費，非係
      因侵權行為所生財產上之損害，不得請求賠償。」，最高法院著有六十六年六
      月十一日民庭庭推總會決議闡釋甚明。經查原告所提出之醫藥費請求，其中證
      明書費即高達三千一百元，援首揭見解，此部分之請求應予駁回。
    (2)工作損失：九十六萬元。原告主張受傷期間因不能工作致受有二年之薪資損失
      計九十六萬元云云，不惟以五紙診斷證明書及二紙薪資所得扣繳憑單為憑，然
      查，所謂「停業損失」固指被害人因傷住院，以致無法工作之所失利益。然原
      告所受之傷勢是否已致其無法工作，即此間是否有相當因果關係，仍應依其受
      傷程度及工作性質為何而定。原告固主張其於良靜企業有限公司任職，但對於
      所主張其業為鐵工、技工之事實，仍應傳喚良靜企業有限公司之法定代理人出
      庭證明，始足明瞭。又查原告所提出二紙八十六年度薪資所得扣繳憑單，係分
      由二家公司出具，被告否認其真實性，蓋原告如何於同一時間在不同場所工作
      獲有雙份收入，亦應提出說明。且縱或該另筆收入係屬原告兼職收入（然兼職
      工作之薪資竟高於正職收入約二倍），既僅限某特定期間，非屬常態，又非為
      經常性收入，自不應持為核算平均薪資之標準。復查本件原告所主張其薪資損
      失每月以四萬元計算，卻係依該二紙扣繳憑單所載八十六年四月至九月雙份收
      入（即昱芳工程有限公司）之平均值所算得，實際上依原告所附之良靜企業有
      限公司之八十六年一月至十二月薪資扣繳憑單（薪資所得共二十三萬五千元）
      ，原告平均月薪尚不足二萬元，且本件車禍之發生係在八十七年五月八日，而
      原告所主張其每月薪資所得約四萬元，並舉出其八十六年度扣繳憑單欲實其說
      ，就此八十六年度扣繳憑單之實質證明力被告業已否認。按損害賠償係以填補
      被害人於損害發生前之原狀為限，是被害人在損害發生前若係無業，自不能援
      引前之工作收入作為其平均工資之依據。查本案事故既發生在八十七年五月八
      日，原告自應舉其在八十七年元月到五月份之扣繳憑單作為判斷之依據，其在
      八十六年度之收入，實不應做為判斷之基準，若原告無法提出，自應以最低基
      本工資做為計算之基準。復由原告所提之診斷證明書發現，三民建國綜合醫院
      住院共十一天（八十七年五月八日住院至八十七年五月十八日出院）；博正醫
      院住院共十天（八十八年五月十日住院，八十八年五月十一日出院；八十八年
      五月二十四日住院，八十八年五月三十一日出院），至於博正醫院就診紀錄因
      與本案發生業逾一年，是否與本案有相當因果關係，不無疑問。退萬步言之，
      縱包括博正醫院住院期間，原告住院期間亦僅二十一天，詎其請求不能工作之
      損失期間長達二年，請求之依據何在，原告自應舉證證明之。且依據原告所提
      出之收費憑單，其載明杖押金五百元，每日租金五元，換言之，其僅租一百
      天，一百天後即無須杖。末按「鑑定書須說明者，得命鑑定人到場說明。」
      民事訴訟法第三百三十五條定有明文。查高雄市博正醫院覆鈞院之函說明欄第
      三項固載明「何時能恢復做鐵工此等重工作之差異性很大，估計並不一定準確
      。本院約略估計至少尚須半年的時間。」，鑑定人既自陳其所估計並不一定準
      確，是其估計僅供參考，且鑑定人就上開鑑定結果並未陳明其鑑定依據之形成
      ，被告就其鑑定報告概予否認。且原告起訴狀所附之三民建國綜合醫院診斷證
      明書載明「杖助行四個月」，且博正醫院八十八年五月十一日、八十八年五
      月二十四日、八十八年七月二十八日之出院病歷摘要第十七欄住院治療經過載
      明「一般情況良好，出院。」，與其所估計須半年時間才能恢工作相矛盾。本
      案原告若無法舉證，自無法引此「不準確之估計」做為其證明其無法工作長達
      二年之工作損失之依據。
    (3)精神慰撫金：按「原審既認定甲應負百分之十肇事責任，則減輕其賠償責任，
      自應以其認定之比例而為計算，又此項減輕標準，應適用於所有賠償項目，即
      慰撫金亦應按比例減輕。」、「被害人身體受傷之輕重，與其精神上所受痛苦
      之程度成正比例，故法院定慰撫金時應就被害人受傷情形加以斟酌。」最高法
      院著有五十八年台上字第二一０五號判決及五十年台上字第一二０七號判例分
      別闡明斯旨。綜上，原告住院僅二十一天，其所受之傷害多為皮肉之傷，泰半
      早已痊癒，並無受有何不治或難治之傷害，且其本身亦與有過失，然其精神慰
      撫金竟請求高達二百萬元，顯不合理，應予駁回。
三、證據：提出收費憑單影本一紙、診斷證明書影本一份、出院病歷摘要影本一份為
    證。
丙、本院依職權向高雄市博正醫院調取原告病歷資料並向該院函詢被告因何故至該院
    就診及需多少時間始能恢復至可為正常工作之狀態，並依職權調閱本院八十八年
    度簡上字第二八號刑事卷宗。
    理      由
一、原告主張被告於民國八十七年五月八日上午七時四十五分許，駕駛車號ＸＬ－八
    五六五號自用小客車，沿高雄市○○○路由東向西行駛至自由二路路口左轉時，
    本應注意汽車行駛至交叉路口左轉彎時，應距交叉路口三十公尺前顯示方向燈或
    手勢，行至交叉路口中心處左轉，竟疏未注意，於尚未到達大順一路與自由二路
    交叉路口中心處，貿然搶先左轉，適原告正騎乘機車沿大順一路由西向東駛來，
    為閃避被告之車致原告所騎機車失控倒地，原告再撞及被告之自小客車右後角保
    險桿，致原告受有頭部外傷，臉部裂傷，肢體多處挫裂傷，左大腿骨折傷害，而
    被告亦因此傷害行為經本院判處有期徒刑三月確定之事實，業據其提出提出診斷
    證明書五紙為證，並經本院調取本院八十八年度簡上字第二八號刑事卷宗核閱屬
    實。被告雖辯稱本件車禍之起因，顯係因原告疏未注意車前狀況及超速所引致，
    被告自無應注意並能注意而不注意之過失云云，然觀諸刑事卷所附之道路交通事
    故調查報告表上警繪現場圖及現場照片所示，本件車禍發生後，被告之車係停放
    在自由二路枕木紋上，車身略呈頭南尾北方向，且顯然跨在自由二路行車分向限
    制線之延伸線上，而距被告之車右後方一公尺處有血跡，另原告機車倒地後，有
    一長達四十四點五公尺之刮地痕，其起點則距自由二路車道邊線延伸線（往西方
    ）二點六公尺，參諸被告與原告於刑案審理時曾分別自承：「我是未達交叉路口
    中心點即左轉，因為前面還有車子」、「我未注意被告之車有無待轉」等情，可
    見原告撞擊被告自用小客車之位置係在交叉路口中心點略西南方，即自由二路行
    車分向限制線延伸與大順一路東向慢車道交會處，是本件車禍之發生，應係被告
    駕車至上開交叉路口，因見前方有車輛待轉，雖明知其尚未到達交叉路口中心處
    ，依規定不得左轉，惟為搶先在其他車輛之前行駛，遂貿然左轉，適原告騎乘機
    車，在對向行駛欲直行穿越上開交叉路口，對於被告駕車搶先左轉之車前狀況，
    應注意能注意竟疏未注意，並隨時採取必要之安全措施，致見被告之車搶先左轉
    之際，為免兩車相撞，遂緊急煞車，惟因其車速過快，其機車因之失控倒地，以
    致刮地痕長達四十四點五公尺，且原告之身體亦因而甩離機車，撞及被告所駕駛
    自用小客車之右後方保險桿而肇事至為灼然。按汽車行駛至交叉路口，左轉彎時
    ，應距交叉路口三十公尺前顯示方向燈或手勢，行至交叉路口中心處左轉，並不
    得佔用來車道搶先左轉，道路交通安全規則第一百零二條第一項第四款前段定有
    明文，查本件事故發生當時，天氣晴朗、日間自然光線、道路視距良好、柏油路
    面乾燥、無障礙或缺陷，此據刑事卷所附道路交通事故調查報告表記載明確，而
    依被告之智識、能力，應無不能注意之情事，詎被告竟疏於惟此注意，貿然搶先
    左轉，因而肇事，其駕駛行為有過失至為明確，且被告未盡前開注意義務，核與
    原告受有前述傷害兩者間，顯有相當因果關係。至於原告騎乘機車途經上開交叉
    路口時，雖亦疏未注意車前狀況並隨時採取必要之安全措施，因而就本件事故之
    發生亦與有過失，但被告仍不得以此減免其過失之罪責，本院八十八年度簡上字
    第二八號刑事判決亦同此認定。本院斟酌全辯論意旨，認原告疏未注意車前狀況
    與被告行經交叉路口未至中心處貿然左轉同為本件肇事原因，是被告所辯本件事
    故之過失責任全在原告過失云云，顯難認與事實相符。
三、按因故意或過失不法侵害他人權利者，負損害賠償責任。又不法侵害他人之身體
    或健康者，對於被害人因此喪失或減少勞動能力，或增加生活上之需要時，負損
    害賠償責任，及不法侵害他人身體、健康、名譽或自由者，被害人雖非財產上之
    損害，亦得請求賠償相當之金額，民法第一百八十四條第一項前段、第一百九十
    三條第一項、第一百九十五條第一項分別定有明文。今被告既因過失撞傷原告，
    已如前所述，從而原告依據侵權行為之法律關係，請求被告賠償，於法自屬有據
    。茲所應審究者，厥為原告請求之各項金額是否允當，爰逐項審核如下：
（一）醫療費用一萬六千七百七十二元部份：經核原告所舉醫療費費用明細表，其中
      除證明書費三千一百元，並非治療上之支付，不應准許外，其餘醫療費用共計
      一萬三千六百七十二元，皆屬治療上之必要費用，應由被告賠償原告。
（二）工作損失九十六萬元部分：原告主張其於車禍發生前，曾在良靜企業有限公司
      工作至八十七年四月底，並曾在昱芳工程有限公司兼差，每月平均收入四萬元
      之事實，業據其提出所得稅扣繳憑單二紙為證，經核該扣繳憑單為稅捐機關所
      出具，性質上為公文書，依民事訴訟法第三百五十五條第一項之規定，推定其
      為真正，被告既無法提出證據證明該扣繳憑單不實，其空言否認其真實性，委
      不可採。惟依原告所述，其在昱芳公司僅為兼差性質，且依扣繳憑單所載，其
      僅在八十六年四月至九月間在昱芳公司領有收入，足見原告在昱芳公司上班非
      屬常態，且此收入並非經常性之收入，自不應將其在昱芳公司之收入持為核算
      平均薪資之標準，仍應以原告於八十六年間在良靜公司之收入為計算薪資之標
      準，依此計算，原告每月平均薪資應為一萬九千五百八十三元（235000/12=19
      583，小數點以下四捨五入)。而原告雖無法提出其於八十七年一月至四月間在
      良靜公司工作之扣繳憑單，並自承其在車禍發生前已離開良靜公司，尚未找到
      他項工作，然依原告現年未滿三十歲，正值年輕力壯之際，又曾有正當工作，
      顯非好吃懶作之徒，且原告平日從事鐵工工作，依目前國內工人工資日益提高
      之情況看來，原告縱使以打零工維生，其每月薪資亦不難達到二萬元，故本院
      認以原告於八十六年間在良靜公司每月平均收入一萬九千五百八十三元之金額
      ，不失為計算原告每月平均收入合理之標準，爰以此為計算其工作損失之準據
      ，核先敘明。次查，原告於八十七年五月八日發生車禍之後，先送往高雄市三
      民建國醫院治療，住院至八十七年五月十八日出院後，仍靠柺杖支柱行走，並
      繼續至該院治療，後因原告並未痊癒，且於檢查時發現十字韌帶斷裂，乃於八
      十七年十月七日由三民建國醫院轉診至高雄市博正醫院治療，並於八十八年五
      月十日在該院先行關節鏡檢查，於八十八年五月二十四日因左大帶腿骨折未癒
      再次手術更換固定器並補骨，再於八十八年七月二十八日施行左膝後十字韌帶
      重建術，原告最後一次前往該院門診時間為八十八年十二月一日，當時檢查之
      結果，原告走路仍有困難，膝蓋彎曲為零度至一百三十度，目前仍在復建中，
      約略估計原告至少尚需半年時間始能恢復作鐵工此等重工作等情，業據原告提
      出診斷證明書為證，並經本院向高雄市博正醫院函查屬實，有該院八十八年十
      二月十一日八十八博正字第三十四號回函一紙及出院病歷摘要一份附卷可佐。
      依上開回函所示，雖僅係約略估計原告恢復所需之時間，仍其既已載明「至少
      」需半年時間，顯見其僅為保守之估計，實際上原告恢復所須之時間應當更久
      ，故本院爰依該院發函之日即八十八年十二月十一日再加計半年即八十九年六
      月十一日，作為原告恢復至正常工作之日。依此計算，原告於八十七年五月八
      日發生事故，算至八十九年六月十一日，共計十三個月又三天，依每月平均薪
      資一萬九千五百八十三元，每日平均薪資六百五十三元計算，原告所受之工作
      損失應為二十五萬六千五百三十八元，原告請求被告此部份之金額，為有理由
      ，逾此部份之金額，則不應准許。
（三）精神損害二百萬元部分：經核原告所受傷害、損失可能帶來之精神上痛苦與不
      便，並斟酌兩造之身分、地位、財力等情狀，認原告所請求二百萬元，尚屬過
      高，應予酌減為二十萬元始為相當，逾此部分之請求，不予准許。
      以上合計為四十七萬零二百五十五元，為原告得請求之金額。
四、次按損害之發生或擴大，被害人與有過失者，法院得減輕賠償金額，或免除之，
    民法第二百十七條第一項定有明文。非財產上之損害，被害人對於損害之發生或
    擴大，與有過失者，民法第二百十七條之條文，既未將非財產上之損害除外，自
    應一體適用。本件被告因疏未注意，搶先左轉，發生車禍，致原告受傷，固難辭
    其過失責任，然原告疏未注意車前狀況，亦屬有過失，已詳如前述，本院斟酌雙
    方之過失情節、程度等一切情狀，認被告就本件損害之發生，應負百分之三十之
    過失責任，則原告得請求被告賠償之金額為三十二萬九千一百七十九元（計算方
    法為：470255*0.7=329179，餘數四捨五入)，逾此部分之請求，即非正當，應予
    駁回。
五、縱上所述，被告等應賠償原告三十二萬九千一百七十九元及自起訴狀繕本送達之
    翌日起即八十八年七月七日起至清償日止，按週年利率百分之五計算之利息，原
    告在此範圍內之請求為有理由，應予准許，逾此部份之請求為無理由，應予駁回
    。
六、本件原告勝訴部分，兩造均陳明願供擔保請准宣告假執行及免為假執行，經核無
    不合，爰各酌定相當擔保金額准許之。至原告敗訴部分，其假執行之聲請亦失所
    附麗，應予駁回。
七、結論：原告之訴為一部有理由，一部無理由，依民事訴訟法第七十九條但書、第
    三百九十條第二項、第三百九十二條，判決如主文。
中      華      民      國    八十九    年      一      月     十七     日
                              臺灣高雄地法院民事第五庭
~B法      官  管安露
右為正本係照原本作成。
如對本判決上訴，須於判決送達後廿日內向本院提出上訴狀。
中      華      民      國    八十九    年      一      月     十七     日
~B法院書記官  洪烽崇


司法院資訊處製作；財團法人民間司法改革基金會備份。
